臺灣桃園地方法院民事裁定　　　　　　99年度消債抗字第47號
抗　告　人　蘇柏愷
上列抗告人因消費者債務清理事件聲請更生，對於民國99年11月
19日本院99年度消債更字第42號裁定提起抗告，本院合議庭裁定
如下：
    主  文
抗告駁回。
抗告程序費用新臺幣壹仟元由抗告人負擔。
    理  由
一、按債務人不能清償債務或有不能清償之虞者，得依本條例所
    定更生或清算程序，清理其債務；聲請更生或清算不合程式
    或不備其他要件者，法院應以裁定駁回之，但其情形可以補
    正者，法院應定期間先命補正，消費者債務清理條例第3 條
    、第8 條分別定有明文。而消費者債務清理條例更生之規範
    目的，係在維持債務人基本生活之情況下，於債務人之能力
    範圍內盡力清償債務，乃在幫助陷於經濟上困境之債務人，
    得藉由更生或清算程序，走出經濟困境，避免走向絕路，實
    現憲法所保障之生命權，非謂債務人得任意利用債務清理程
    序減輕債務。次按債務人與金融機構協商成立者，不得聲請
    更生或清算，但因不可歸責於己之事由，致履行顯有重大困
    難者，不在此限；本條例施行前，債務人依金融主管機關協
    調成立之中華民國銀行公會會員，辦理消費金融案件無擔保
    債務協商機制與金融機構成立之協商，準用前項之規定，消
    費者債務清理條例第151 條第5 、6 項分別定有明文。是債
    務清償方案成立後，固由債務人按其條件履行，惟需於其後
    發生情事變更，在清償期間收入或收益不如預期，致該方案
    履行困難甚或履行不能，因不可歸責於己，始能聲請更生或
    清算。此項規定旨在避免債務人任意毀諾已成立之協商，濫
    用更生或清算之裁判上債務清理程序，蓋以債務清償方案係
    經當事人行使程序選擇權所為之債務清理契約，債務人應受
    該成立之協定所拘束。債務人既已與金融機構協商成立，如
    認該協商方案履行有其他不適當情形，自仍應再循協商途徑
    謀求解決。
二、本件抗告意旨略以：抗告人於民國95年6 月曾與最大無擔保
    債權銀行安泰銀行成立協商，分120 期、利率6%、每月償還
    新臺幣（下同）31,075元，因抗告人收入不足每月應繳金額
    ，以致於繳納1 期後即無法履行而毀諾。抗告人無擔保負債
    高達3,258,511 元，於98年9 月24日依消費者債務清理條例
    第151 條規定，再次與最大債權銀行安泰銀行進行個別一致
    性協商，安泰銀行同意分180 期、0%利率、每月償還12,000
    元，另與債權人富全國際資產管理股份有限公司（下稱：富
    全公司）協議每月償還3,000 元，又抗告人每月平均支出為
    12,036元（含餐費5,100 元、電話費2,281 元、交通費3,32
    2 元及保費1,333 元），而抗告人目前每月收入僅20,000元
    ，於扣除每月最低生活費9,829 元後，所餘10,171元已不足
    以清償上開協商金額計15,000元，顯見抗告人確無能力清償
    債務等語。
三、按關於債務人及其受扶養親屬之必要生活費用部分，消費者
    債務清理條例雖期望使不幸陷入經濟困境之人得以清理債務
    ，重建生活，然並無意使每一債務人及其受扶養親屬，均仍
    維持其原有生活程度或超出其自身經濟能力之高消費生活，
    而係在保障債務人最低生活水準之前提下，使債務人盡力清
    償以得更生之機會，且債務人於負擔債務時，亦應能預見其
    為償還債務，於履行期間必須經歷較不寬裕的經濟生活，是
    債務人自應調整其心態及生活需求，債務人及其受扶養親屬
    生活費用之支出，自不應由債務人任意主張。又最低生活水
    準因地因人而異，固無一定之標準，然行政院主計處公告之
    98年度臺灣省平均每人每月之最低生活費9,829 元，雖非得
    一體適用，然究非不能作為認定債務人每月必要生活支出之
    標準，債務人應力求節約開銷用以償債，始符誠信。
四、經查，抗告人主張其於95年時受僱從事汽車音響之工作，因
    每月收入2 萬多元，故於協商成立時即無法負擔繳款條件而
    毀諾等情，雖與原審所調閱之抗告人95年度稅務電子閘門財
    產所得調件明細表所示（見原審卷第108 頁），抗告人於該
    年度僅有強茂針織有限公司之所得收入33,000元等情不符，
    然依抗告人於95年6 月20日與最大債權銀行安泰銀行所成立
    之協議書所示（見原審卷第102 頁），當初係協議抗告人以
    120 期、利率6%、每月繳納31,075元為償還條件，因之，不
    論依抗告人上開主張或前揭稅務資料，抗告人與上述債權銀
    行成立協商時，即已無法負擔清償條件，而此亦為抗告人所
    明知，衡情其於斯時理應盱衡、評估自身之經濟狀況、家庭
    收支情形及可否履行協商條件等節後，始行同意成立前開還
    款協議。易言之，若抗告人履行前開還款協議非其能力所及
    ，其本不應與各金融機構成立協商，否則豈有先貿然與各金
    融機構成立協商，卻於個人主、客觀情狀均無任何變化之情
    況下，又率爾毀諾並主張不可歸責於己之理？是此情節應屬
    可歸責於抗告人自己之事由所致，自不得以此為由聲請更生
    。
五、次查，抗告人於原審雖陳稱其自98年迄今皆擔任養殖工人，
    每月收入20,000元，皆以現金方式領取，故無法提出薪資轉
    帳證明或薪資單等語，並提出自行書立之收入切結書為證（
    見原審卷第75、76頁）。然參酌抗告人提起抗告時所提出98
    年度綜合所得稅各類所得資料及財產收入狀況說明書所示，
    抗告人於該年度1 至6 月間於康喜軒食品股份有限公司之薪
    資所得為194,400 元，於7 至12月間擔任養殖工人所得為12
    0,000 元，故於98年度總所得合計314,400 元，每月平均收
    入為26,200元（計算式：314,400 ÷12＝26,200），與抗告
    人所稱之收入金額有所出入，是抗告人於98年度之每月平均
    收入應以26,200元為準。
六、再者，抗告人於提起抗告時更正主張其每月所需生活必要支
    出為12,036元，然其中支出行動電話費2,281 元，據抗告人
    陳稱係因每月與債權銀行聯絡協商事宜故費用較高等語，惟
    與債權銀行協商非必以費率較高之行動電話聯絡，尚可以家
    用電話、書信或電子郵件等花費較少之方式代之，是本院認
    此項電話費金額過高，非屬必要費用，仍應以行政院主計處
    公告之98年度臺灣省平均每人每月之最低生活費9,829 元為
    計算標準。又抗告人雖主張其每月收入於扣除繳納予安泰銀
    行之12,000元及富全公司之3,000 元後，已不敷生活必要支
    出云云，然以抗告人於98年度每月平均所得26,200元計算，
    於扣除每月最低生活費9,829 元後，所餘16,371元仍足敷清
    償前揭協議之金額，並無其所述不能清償債務之情事；又縱
    認以目前抗告人每月擔任養殖工人之收入僅有20,000元，於
    扣除上開每月最低生活費後雖僅剩餘10,171元可清償債務，
    然抗告人於原審時自承已與債權人台新國際商業銀行、遠東
    國際商業銀行、台北富邦銀行達成協議，同意抗告人所欠渠
    等之債務，於抗告人1 次繳清250,000 元、131,690 元及21
    ,200元之協議金額後即為消滅，並提出還款協議書、清償證
    明、收據、付款協議書為證（見原審卷第119 至122 、126
    、127 頁），是於剔除負欠該等債權人之債務金額合計1,34
    9,038 元部分，迄今抗告人所負無擔保負債僅剩1,909,473
    元（計算式：3,258,511 －1,349,038 ＝1,909,473 ），所
    欠金額非鉅，應仍可再透過協商方式解決，而非希冀藉由更
    生方式以脫免還款責任。況且，抗告人於提起更生聲請後既
    仍有資力1 次清償上開協議金額，自難認抗告人有何顯非不
    能清償債務或有不能清償之虞之情形，其更生之聲請與消費
    者債務清理條例第3 條所定要件不符，應予駁回。從而，原
    裁定駁回抗告人更生聲請，核無違誤，抗告人求予廢棄另為
    裁定，為無理由，應予駁回。
七、據上論結，本件抗告為無理由，依消費者債務清理條例第15
    條，民事訴訟法第495 條之1 第1 項、第449 條第1 項、第
    95條、第78條，裁定如主文。
中    華    民    國  100     年    2     月    14    日
                民事第一庭  審判長法  官  郭琇玲
                                  法  官  范明達
                                  法  官  魏于傑
上為正本係照原本作成。
本件不得抗告。
中    華    民    國   100    年    2     月    14    日
                                  書記官  黃瓊儀